【裁判字號】    97,上易,1221
【裁判日期】    970716
【裁判案由】    詐欺
【裁判全文】
臺灣高等法院刑事判決                97年度上易字第1221號
上  訴  人  臺灣士林地方法院檢察署檢察官
被      告  甲○○
上列上訴人因被告詐欺案件，不服臺灣士林地方法院95年度易字
第1722號，中華民國96年12月31日第一審判決（起訴案號：臺灣
士林地方法院檢察署95年度偵字第12525號），提起上訴，本院
判決如下：
    主  文
上訴駁回。
    理  由
一、本件公訴意旨略以：被告甲○○係臺北市○○區○○路四段
    二七０號八樓巨弘企業有限公司（以下簡稱巨弘公司）負責
    人，基於意圖為自己不法所有之概括犯意，明知巨弘公司自
    民國（下同）九十二年九月間起，營運陷入困境，已無清償
    債務之能力，竟於九十三年初先至臺北市○○路○段二五二
    號三樓告訴人乙○○開設之同發報關行，向告訴人乙○○佯
    稱其在苗栗市有一棟價值上億元之大型別墅可供擔保，並自
    九十三年一月起至同年八月止，隱匿巨弘公司營運不良之實
    情，連續持如附表所示之支票至上開報關行，向告訴人乙○
    ○謊稱有清償能力，需錢周轉，致告訴人乙○○因此陷於錯
    誤，陸續交付附表所示之金額給被告，總計借款達新臺幣（
    下同）三百四十一萬六千八百四十八元，詎告訴人乙○○屆
    期提示付款均遭拒，又尋訪被告甲○○出面解決無著，始知
    受騙。因認被告甲○○上開行為涉有刑法第三百三十九條第
    一項之詐欺取財罪嫌云云。
二、按被告未經審判證明有罪確定前，推定其為無罪；又犯罪事
    實應依證據認定之，無證據不得認定犯罪事實；又不能證明
    被告犯罪者，應諭知無罪之判決，刑事訴訟法第一百五十四
    條第一項、第二項及第三百零一條第一項分別定有明文。
    又事實之認定，應憑證據，如未能發現相當證據，或證據不
    足以證明，自不能以推測或擬制之方法，為裁判基礎（最高
    法院四十年度臺上字第八六號判例參照）。另認定犯罪事實
    所憑之證據，雖不以直接證據為限，間接證據亦包括在內；
    然而無論直接或間接證據，其為訴訟上之證明，須於通常一
    般之人不致有所懷疑，而得確信其為真實之程度者，始得據
    為有罪之認定，倘其證明尚未達到此一程度，而有合理之懷
    疑存在時，即無從為有罪之認定，亦有最高法院七十六年度
    臺上字第四九八六號判例可資參照。況刑事訴訟法第一百六
    十一條第一項亦規定，檢察官就被告犯罪事實，應負舉證責
    任，並指出證明之方法，是檢察官對於起訴之犯罪事實，應
    負提出證據及說服之實質舉證責任，倘其所提出之證據，不
    足為被告有罪之積極證明，或其指出證明之方法，無從說服
    法院以形成被告有罪之心證，基於無罪推定之原則，自應為
    被告無罪判決之諭知，最高法院九十二年度臺上字第一二八
    號著有判例可資參照。次按，刑法第三百三十九條第一項詐
    欺罪之成立，以意圖為自己或第三人不法所有，以詐術使人
    將本人或第三人之物交付為要件。所謂以詐術使人交付，必
    須被詐欺人因其詐術而陷於錯誤，若其所用方法，不能認為
    詐術，亦不致使人陷於錯誤，即不構成該罪，最高法院四十
    六年臺上字第二六０號亦著有判例足資參照。至於債務人於
    債之關係成立後，如有未依債之本旨履行民事債務之情形，
    在一般社會經驗上可能之原因甚多，縱令是出於惡意不為履
    行，苟無足以證明其在債之關係發生時，自始即具有不法所
    有意圖之積極證據，亦僅能令負民事債務不履行之責任，依
    刑事訴訟法第一百五十四條之規定，尚不得據此債信違反之
    客觀事態，而推定債務人原有詐欺取財或詐欺得利之犯意。
三、復按被告以外之人於審判外之言詞或書面陳述，除法律有規
    定者外，不得作為證據；又被告以外之人於審判外之陳述，
    雖不符同法第一百五十九條之一至第一百五十九條之四之規
    定，而經當事人於審判程序同意作為證據，法院審酌該言詞
    陳述或書面陳述作成時之情況，認為適當者，亦得為證據；
    又當事人、代理人或辯護人於法院調查證據時，知有第一百
    百五十九條第一項不得為證據之情形，而未於言詞辯論終結
    前聲明異議者，視為有前項之同意，刑事訴訟法第一百五十
    九條第一項及第一百五十九條之五分別定有明文。查本判決
    下列所引用之各該被告以外之人所為審判外之陳述以及其他
    書面陳述，雖屬傳聞證據，惟當事人於原審及本院審判期日
    中均表示無意見而不予爭執，且迄至言詞辯論終結前亦未再
    聲明異議，本院審酌上開證據資料製作時之情況，尚無違法
    不當之瑕疵，亦認為以之作為證據應屬適當，依刑事訴訟法
    第一百五十九條之五規定，認前揭證據資料均有證據能力，
    合先敘明。
四、公訴意旨認被告甲○○上開行為涉有刑法第三百三十九條第
    一項之詐欺取財犯行，無非以：告訴人乙○○及告訴代理人
    劉杉梧於偵查中之指訴、證人徐錦志於偵查中證述，以及告
    訴人乙○○所提出之如附表所示之支票及退票理由單、九十
    四年十一月十六日談話錄音譯文、被告甲○○之票據信用查
    詢明細表四紙及財團法人金融聯合徵信查詢資料二紙、志捷
    利有限公司設立登記表二紙、票據信用查詢明細表二十紙及
    臺北市政府建設局九十四年十一月二十一日府建商字第0942
    5123500號函在卷可稽為其主要論據。
五、本院查：
（一）被告甲○○經合法傳喚，無正當理由未到庭應訊，惟其於
      原審審理時，固不否認確曾交付告訴人乙○○如附表所示
      支票以借款等事實，然堅詞否認有何公訴意旨所稱詐欺取
      財犯行，辯稱：其因一時周轉困難而無法如期清償借款，
      並無詐騙之意，而如附表編號十一至十六係因之前所交付
      支票未兌現而換票等語。
（二）被告甲○○先後於如附表所示發票日前二、三月分別交付
      如附表所示各紙支票予告訴人乙○○以貸借款項，而附表
      所示支票屆期提示均未獲付款乙節，固經告訴人乙○○於
      原審法院九十六年十一月十三日審理中指訴在卷，且為被
      告甲○○所不否認，並有如附表所示各紙支票及退票理由
      單影本附卷可稽；而證人即志捷利有限公司之登記負責人
      陳鴻志於原審九十六年七月十日審理中雖證稱：其並未擔
      任志捷利有限公司負責人，亦未曾開立臺北市第一信用合
      作社帳戶等語，然依證人陳鴻志於原審審理中所為證述之
      內容觀之，亦無從認定被告甲○○有何以不法之方式取得
      如附表編號一０之票據，自難據為不利被告甲○○之認定
      。又如附表編號一、二所示發票人陳柳宣之臺灣中小企業
      銀行頭份分行帳戶，係於九十三年九月十日經公告拒絕往
      來，如附表編號三至九所示發票人徐錦志之華南商業銀行
      平鎮分行帳戶，係於九十三年六月十八日經公告拒絕往來
      戶，如附表編號十所示發票人志捷利有限公司之臺北市第
      一信用合作社帳戶，係於九十三年三月五日經公告拒絕往
      來，如附表編號十一至十三所示發票人甲○○之臺北市第
      一信用合作社大橋分社帳戶，係於九十三年五月十四日經
      公告拒絕往來，如附表編號十四至十六所示發票人巨弘公
      司之陽信商業銀行劍潭分行帳戶，係於九十四年九月十六
      日經公告拒絕往來，此有臺灣中小企業銀行頭份分行九十
      六年五月十一日（96）頭份字第０五二號函、華南商業銀
      行平鎮分行九十六年七月三日（96）華平字第七九號函、
      有限責任臺北市第一信用合作社九十六年五月十七日北市
      一信永字第15號函、有限責任臺北市第一信用合作社大橋
      分社九十六年五月十七日北市一信大字第三五號函及陽信
      商業銀行劍潭分行九十六年五月二十一日陽信劍潭字第
      960082號函各一份附卷可參，足見如附表所示各紙支票於
      被告甲○○交付之際均非業已不能兌現之票據。
（三）又告訴人乙○○於原審法院九十六年十一月十三日審理中
      結證稱：「（你於何時開始借錢給被告？）九十一、二年
      。」、「（被告借錢的方式？）沒有供擔保，被告提供支
      票。」、「（你有無收特定人的票？）沒有，有時客票或
      他本人的票我也會收。」、「（收票時，你有無照會？）
      有時候會，我會打電話到銀行問，有時候根本沒有照會，
      志捷利公司那張我就沒有照會。」、「（你錢怎麼給被告
      ？）我匯款給她，匯入到她陽信的戶頭。」、「（被告如
      何還你錢？）到期讓票兌現。」、「（被告若拿客票跟你
      借，約多久的票你會收？）二、三個月到期的客票。」等
      語，參照如附表所示各紙支票之交付原因、時間及票據信
      用情形，足見被告甲○○於借款及交付支票之際，均符合
      告訴人乙○○之相關要求及交易習慣，自難僅因支票事後
      未獲兌現即認自始即無付款之意。
（四）再者，告訴人乙○○於原審九十六年十一月十三日審理中
      亦結證稱：「（這些票裡面有無是換票再開立？）是，其
      中被告個人及巨弘公司的都是這樣子。」、「（起訴書編
      號十一到十六號支票款項，是何時向你借款？）約九十一
      、九十二年。」、「（何時換票的？）票期的兩三個月前
      。」、「（你剛才說起訴書附表編號十一到十六號是被告
      拿客票向你借錢，後來客票跳票了，被告開他自己的票換
      票，你說是被告在九十一年向你借的錢，這期間是否換過
      很多次票？）應該有。」、「（約多久更換一次票？）退
      票就換。」、「（換票都要開多久的票？）二、三個月。
      」、「（為何願意讓被告換票？）因為她會死掉。」等語
      ，益見告訴人乙○○就被告甲○○於交付上開支票時之償
      付能力應已知悉，其基於個人考量而接受被告甲○○延期
      給付之要求，亦難認被告甲○○有何施用詐術之行為。又
      告訴人乙○○於原審九十六年三月十九日準備程序中陳稱
      ：「（被告為何要交付這些票給你？）因為被告說她先生
      在大陸做生意欠錢，她向我借錢週轉。」、「（你為何要
      一再借錢給她？）我沒有拿到什麼好處，是被告說要週轉
      。」等語，參照前述借貸款項於票期屆至後換票以延期清
      償之情形，足見被告甲○○借款時之經濟狀況及營運狀況
      應為告訴人乙○○所知悉，而告訴人乙○○明知被告甲○
      ○於借款之際經濟狀況及清償能力不佳，當可預見將來有
      未獲清償之可能，其既願意接受，顯為評估過受償風險後
      所為之決定，是告訴人乙○○既願承擔被告甲○○屆期不
      履行債務之風險，自難認告訴人乙○○於交付各筆款項之
      際有何陷於錯誤之情事，亦難僅以被告甲○○事後無法如
      期償付而認其於借款時即明知無清償能力，或根本無清償
      意願。
（五）至告訴人乙○○於原審九十六年十一月十三日審理中雖指
      稱：「（你除了信任被告外，被告有無說要提供擔保給你
      ？）有，就是房子，當時被告曾帶我去看苗栗頭份的房子
      ，被告沒有說這房子是誰的。」、「（為何你會認為被告
      帶你看的房子就是擔保品？）被告有說房子可以擔保。」
      云云，然訊據被告甲○○則否認曾表示提供苗栗頭份之房
      屋供作擔保，而告訴人乙○○於同日審理中亦證稱：「（
      問：你剛才提到被告帶你去看頭份的房子，這是何時的事
      情？）當時我已經開始借錢給被告，大約是在九十一年年
      底的事情，當時被告有正常清償借款。」、「（被告有說
      要將房子抵押擔保，是否指第一張票跳票時？）不是，都
      還沒有跳票前。」等語，參以被告甲○○迄今均未提供房
      屋設定抵押乙節，亦經告訴人乙○○陳明在卷，是告訴人
      乙○○明知被告甲○○並未履行上開擔保條件而仍同意貸
      借如附表所示各筆款項，乃係基於個人所為風險評估之判
      斷，尚難認被告甲○○有何施用詐術以取得款項之情事；
      況被告甲○○縱於告訴人乙○○催討時未即出面解決所欠
      款項，然此僅足認被告甲○○事後債務不履行之行為，尚
      難逕認被告甲○○於借款之初即有拒不清償之不法所有意
      圖。
六、綜上所述，被告甲○○於借款之初，既無施用詐術之行為，
    復無預有不為清償之不法意圖，縱事後未能如期清償，亦僅
    屬事後債務不履行之民事問題，應另循民事訴訟程序救濟，
    尚難僅以告訴人乙○○上開之指訴，遽令被告甲○○負詐欺
    之罪責，是其涉有公訴意旨所稱之詐欺犯行，尚屬無從證明
    。此外，復查無其他積極證據足認證明被告甲○○有何詐欺
    之犯行，依照前開之說明，自應為被告無罪之諭知。原審以
    被告之犯行不能證明而為無罪之判決，經核其認事用法均無
    不合。本件公訴人之上訴意旨仍執前詞，指摘原判決不當，
    難認為有理由，應予駁回。
七、被告經合法傳喚無正當理由未到庭，不待其陳述，逕行判決
    。
據上論斷，應依刑事訴訟法第三百六十八條、第三百七十一條，
判決如主文。
本案經檢察官邱美育到庭執行職務。
中    華    民    國    97    年    7     月    16    日
                  刑事第十六庭審判長法  官  溫耀源
                                    法  官  王敏慧
                                    法  官  許增男
以上正本證明與原本無異。
不得上訴。
                                    書記官  葉金發
中    華    民    國    97    年    7     月    16    日
附表：
┌──┬────┬────┬─────┬────┬────┬───┐
│編號│發票人  │付款銀行│支票號碼  │發票日  │面額    │退票日│
├──┼────┼────┼─────┼────┼────┼───┤
│ 1  │陳柳宣  │臺灣中小│AQ0000000 │93年3月 │292,328 │93年3 │
│    │        │企銀頭份│          │31日    │        │月31日│
│    │        │分行    │          │        │        │      │
├──┼────┼────┼─────┼────┼────┼───┤
│ 2  │陳柳宣  │臺灣中小│AQ0000000 │93年4月 │168,500 │93年6 │
│    │        │企銀頭份│          │30 日   │        │月30日│
│    │        │分行    │          │        │        │      │
├──┼────┼────┼─────┼────┼────┼───┤
│ 3  │徐錦志  │華南商業│FC0000000 │93年3月 │237,960 │93年4 │
│    │        │銀行平鎮│          │18日    │        │月13日│
│    │        │分行    │          │        │        │      │
├──┼────┼────┼─────┼────┼────┼───┤
│ 4  │徐錦志  │華南商業│FC0000000 │93年3月 │272,265 │93年4 │
│    │        │銀行平鎮│          │31日    │        │月15日│
│    │        │分行    │          │        │        │      │
├──┼────┼────┼─────┼────┼────┼───┤
│ 5  │徐錦志  │華南商業│FC0000000 │93年4月 │254,680 │93年8 │
│    │        │銀行平鎮│          │30 日   │        │月2日 │
│    │        │分行    │          │        │        │      │
├──┼────┼────┼─────┼────┼────┼───┤
│ 6  │徐錦志  │華南商業│FC0000000 │93年5月 │226,500 │93年5 │
│    │        │銀行平鎮│          │19日    │        │月19日│
│    │        │分行    │          │        │        │      │
├──┼────┼────┼─────┼────┼────┼───┤
│ 7  │徐錦志  │華南商業│FC0000000 │93年5月 │263,350 │93年5 │
│    │        │銀行平鎮│          │31日    │        │月31日│
│    │        │分行    │          │        │        │      │
├──┼────┼────┼─────┼────┼────┼───┤
│ 8  │徐錦志  │華南商業│FC0000000 │93年6月 │198,985 │93年6 │
│    │        │銀行平鎮│          │19日    │        │月21日│
│    │        │分行    │          │        │        │      │
├──┼────┼────┼─────┼────┼────┼───┤
│ 9  │徐錦志  │華南商業│FC0000000 │93年6月 │287,780 │93年6 │
│    │        │銀行平鎮│          │30日    │        │月30日│
│    │        │分行    │          │        │        │      │
├──┼────┼────┼─────┼────┼────┼───┤
│10  │志捷利有│臺北市第│HS0000000 │93年4月 │153,850 │93年4 │
│    │限公司陳│一信用合│          │3 日    │        │月30日│
│    │鴻志    │作社永吉│          │        │        │      │
│    │        │分社    │          │        │        │      │
├──┼────┼────┼─────┼────┼────┼───┤
│11  │甲○○  │臺北市第│DS0000000 │93年6月 │200,000 │93年6 │
│    │        │一信用合│          │29日    │        │月29日│
│    │        │作社大橋│          │        │        │      │
│    │        │分社    │          │        │        │      │
├──┼────┼────┼─────┼────┼────┼───┤
│12  │甲○○  │臺北市第│DS0000000 │93年5月 │50,000  │93年5 │
│    │        │一信用合│          │25日    │        │月25日│
│    │        │作社大橋│          │        │        │      │
│    │        │分社    │          │        │        │      │
├──┼────┼────┼─────┼────┼────┼───┤
│13  │甲○○  │臺北市第│DS0000000 │93年6月 │15,000  │93年6 │
│    │        │一信用合│          │30日    │        │月30日│
│    │        │作社大橋│          │        │        │      │
│    │        │分社    │          │        │        │      │
├──┼────┼────┼─────┼────┼────┼───┤
│14  │巨弘公司│陽信商業│AB0000000 │93年11月│150,000 │94年4 │
│    │甲○○  │銀行劍潭│          │30日    │        │月14日│
│    │        │分行    │          │        │        │      │
├──┼────┼────┼─────┼────┼────┼───┤
│15  │巨弘公司│陽信商業│AC0000000 │94年3月 │168,000 │94年3 │
│    │甲○○  │銀行劍潭│          │31日    │        │月31日│
│    │        │分行    │          │        │        │      │
├──┼────┼────┼─────┼────┼────┼───┤
│16  │巨弘公司│陽信商業│AB0000000 │94年8 月│477,650 │94年8 │
│    │甲○○  │銀行劍潭│          │31日（起│        │月31日│
│    │        │分行    │          │訴書誤載│        │      │
│    │        │        │          │為93年8 │        │      │
│    │        │        │          │月31日）│        │      │
└──┴────┴────┴─────┴────┴────┴───┘


司法院資訊處製作；財團法人民間司法改革基金會備份。
